【裁判字號】    96,上更(一),424
【裁判日期】    970319
【裁判案由】    偽造文書
【裁判全文】
臺灣高等法院高雄分院刑事判決     96年度上更(一)字第424號
上  訴  人
即  被  告  甲○○
選任辯護人  歐陽珮律師
            何旭苓律師
上列上訴人因偽造文書案件，不服臺灣高雄地方法院95年度訴字
第4061號中華民國95年6 月5 日第一審判決（起訴案號：臺灣高
雄地方法院檢察署94年度偵字第20053 號），提起上訴，判決後
，經最高法院發回更審，本院依簡式審判程序，判決如下：
    主  文
原判決撤銷。
甲○○連續公務員明知為不實之事項，而登載於職務上所掌之公
文書，足以生損害於公眾，處有期徒刑貳年，減為有期徒刑壹年
。緩刑參年，並應向國庫支付新臺幣伍萬元。
    事  實
一、甲○○於民國（下同）89年9 月3 日起迄93年7 月31日止，
    係高雄縣政府警察局林園分局大寮分駐所警勤區警員，93年
    8 月1 日起迄94年7 月1 日止，係高雄縣政府警察局林園分
    局忠義派出所警勤區警員，對於轄區內設籍人口及入境居留
    之大陸地區人民，依據法令有從事戶口查察及管理流動人口
    登記之職責，其辦理對保手續時，應審核保證人是否設籍並
    實際居住於其轄區；另入境之大陸地區人民申報流動人口登
    記時，應於3 日內實施複查，查對情形應於「流動人口登記
    聯單」內註記，為依法令服務於國家所屬機關具有法定職務
    權限之公務人員。詎其明知高雄縣大寮鄉○○○路123 號地
    址係由李璧蓮（另經檢察官為緩起訴處分確定）提供予黃輝
    成與其大陸配偶莫中琴，作為虛設戶籍之用，黃輝成與其大
    陸配偶莫中琴實際上並未居住該處，竟基於在「大陸地區人
    民進入臺灣地區保證書」內之「對保或證明機關（構）簽註
    意見欄」為不實登載，及不實登載「流動人口登記聯單」等
    之公文書之概括犯意，於(一)93年8 月初某日任職忠義派出所
    後，並未實際前往查訪，而在保證人為黃輝成、提出日期為
    93年7 月3 日之「大陸地區人民進入臺灣地區保證書」之「
    對保或證明機關（構）簽註意見欄」第一項，虛偽記載「經
    查保證人黃輝成確實設籍並居住本轄，有能力履行保證責任
    」之不實內容；又於(二)93年8 月9 日受理黃輝成、莫中琴2
    人申辦流動人口登記時，並未實際前往上開地點查訪，即在
    上開流動人口登記聯單之「警勤區員警查對情形」內，註記
    「相符」（即指莫中琴暫住在高雄縣大寮鄉○○○路123 號
    ）之不實內容；再於(三)93年12月13日受理黃輝成申辦「大陸
    地區人民進入臺灣地區保證書」時，並未實際前往上開地點
    查訪，即在上開保證書之「對保或證明機關（構）簽註意見
    欄」第一項，虛偽記載「經查保證人黃輝成確實設籍並居住
    本轄，有能力履行保證責任」之不實內容；末於(四)94年3 月
    3 日受理黃輝成申辦「大陸地區人民進入臺灣地區保證書」
    時，亦未實際前往上開地點查訪，在上開保證書之「對保或
    證明機關（構）簽註意見欄」第一項，虛偽記載「經查保證
    人黃輝成確實設籍並居住本轄，有能力履行保證責任」之不
    實內容。均足以生損害高雄縣政府警察局林園分局對於其轄
    區戶口查察及暫住人口管理之正確性。
二、案經臺灣高雄地方法院檢察署檢察官自動檢舉偵辦。
    理  由
一、本件被告甲○○所犯係死刑、無期徒刑、最輕本刑為3 年以
    上有期徒刑以外之罪，被告於本院審理程序中就被訴事實為
    有罪之陳述，經告知被告簡式審判程序之旨，並聽取檢察官
    、被告及辯護人之意見後，本院裁定依刑事訴訟法第273 條
    之1 第1 項之規定，進行簡式審判程序。又本件卷內之證據
    ，依同法第273 條之2 規定，不受第159 條第1 項關於傳聞
    法則規定之限制，依法均有證據能力，合先敘明。
二、上開犯罪事實，雖曾經上訴人即被告甲○○（以下稱被告）
    於原審審理時所矢口否認，惟於本院前審及本院審理時，被
    告業已供承上情不諱，另經證人李璧蓮於94年8 月10日調詢
    時陳述：伊不認識黃輝成，於92年7 、8 月間，有一位自稱
    甲○○同學的男子主動來伊家找伊，向伊表示他要向伊租房
    子。經伊拒絕後，他又表示他是甲○○的同學，希望伊看在
    甲○○的面子上，以支付新臺幣（下同）5,000 元代價，讓
    他借用前開高雄縣大寮鄉○○村○○鄰○○○路123 號地址作
    為登記戶籍資料之用，以便他與大陸新娘作為登記戶籍之地
    址，該男子並當場以手機聯絡甲○○，讓伊與甲○○交談確
    認，甲○○向伊表示該男子確係他同學，遷戶口的目的是為
    了讓臺灣男子與大陸新娘結婚登記戶籍之用，希望伊能幫他
    同學的忙。伊答應後即於約定日期攜帶戶口名簿至大寮戶政
    事務所與黃輝成本人共同辦理戶籍遷入登記等語（見94 偵
    20053 號卷第28-30 頁）。其於檢察官94年8 月10日偵查中
    又證稱：調詢筆錄內容與伊所說的話符合，黃輝成以及他的
    大陸配偶，確實沒有住在前開戶籍地。因為大寮鄉○○村○
    ○○路123 號1 、2 樓租給別人，所以伊確定他們沒有去住
    等語明確（見94年度偵字第20053 號卷第32、33頁）。而李
    璧蓮上開所證，與被告上開自白相符，故應可採信。另黃輝
    成、莫中琴2 人，於93年8 月9 日將戶籍遷入李璧蓮上址之
    事實，亦有李璧蓮之戶籍資料及高雄縣大寮鄉戶政事務所94
    年10月28日大鄉戶字第09 40004075 號函附戶籍遷徙相關資
    料等附卷可稽（見94偵2005 3號卷第90、91頁、127-135 頁
    ）；又被告於上開時間，係任職於高雄縣警察局林園分局大
    寮分駐所及忠義分駐所，亦有高雄縣政府警察局林園分局96
    年4 月20日高縣林警人字第0960005862號函附人事命令在卷
    可憑（見原審卷第190-193 頁）；此外，復有上開「大陸地
    區人民進入臺灣地區保證書」及「流動人口登記聯單」影本
    等附卷可稽（見94偵20053 號卷第75、76、77、89頁），故
    被告上開自白確與事實相符，被告上開犯行，應可認定。
三、雖然證人黃輝成於原審96年1 月11日審理時證述：「我在93
    年8 月9 日設籍在高雄縣大寮鄉○○○路123 號，有實際住
    那邊，住將近1 年。我住鳳林四路123 號這段期間，那時候
    管區警員有去查訪過。我只租1 個房間，房間不大，房間在
    2 樓。」等語（見原審卷第42-50 頁），然其所證核與證人
    李璧蓮之前揭證述情節不符，亦與被告上開自白不符，且李
    璧蓮係高雄縣大寮鄉○○○路123 號之所有權人，衡情當無
    誤認上開住所使用狀況之虞，且黃輝成於原審審理時，又自
    承其與李璧蓮並無恩怨或金錢糾紛，是李璧蓮亦無誣陷黃輝
    成之必要，足認黃輝成之上開證詞，應係迴護被告之詞，不
    能採信，而不足為有利於被告之認定。
四、原審辯護人雖為被告辯護稱：警察辦理流動人口登記聯單之
    法令依據為「流動人口登記辦法」及「流動人口登記管理注
    意事項」，上開法令規定，並未要求承辦警員親至流動人口
    之現居地查核，承辦警員只要書面審查就可以核發，與流動
    人口是否實際居住該處無關。又本件被告對大陸人民進入臺
    灣地區許可之對保行為，係依據高雄縣政府警察局林園分局
    之「大陸人民及香港、澳門居民進入臺灣地區許可對保作業
    指導書」辦理，依上開規定，並無要求承辦警員需至保證人
    戶籍現場，查訪保證人是否實際居住該址。是被告縱未經實
    際查訪，即在「流動人口登記聯單」及「大陸地區人民進入
    臺灣地區保證書」上分別記載上開事項，亦無偽造文書可言
    云云。惟按，依93年9 月15日修正前之戶口查察作業規定，
    戶口查察之方式，分為(一)直接查察：以公開方式向轄內住戶
    實施家戶訪問、觀察、查詢，以瞭解居民言行動態，並實施
    社會治安調查、政令宣導、為民服務工作；其人員編組得採
    個別查察或聯合查察。(二)間接查察：以秘密、側面方式進行
    ，不拘形式，不限次數，從各種關係、機會、風評輿論中，
    參證查察對象之言行、交遊等，予以分析研判，深入瞭解人
    口之素行。警勤區員警接到戶政事務所（以下簡稱戶政所）
    戶籍登記申請書副份，應於3 日內過錄於戶口查察簿，並按
    旬將戶籍登記申請書副份層轉警察局（警察局另有規定者，
    從其規定），註記口卡片；對遷徙人口應在1 個月內複查，
    如查察發現未按址居住者，應將查察情形敘明，通報戶政所
    處理。又居住大陸地區人民或香港澳門居民入境定居或居（
    停）留者，比照一種戶查察，每個月至少查察2 次。上開戶
    口查察作業規定第2 條第3 項第1 款、第2 款、第2 條第7
    項第1 款、第2 條第9 項第1 款第15點、第2 條第11項第1
    款分別訂有明文。嗣前揭戶口查察作業規定，於93年9 月15
    日修正公布，除更動條文次序外，相關內容更改如下：戶口
    查察方式：(一)直接查察：以公開方式向轄內住戶實施家戶聯
    絡，瞭解居民動態，提供犯罪預防諮詢，並實施社會治安調
    查、政令宣導、為民服務工作；其人員編組得採個別查察或
    聯合查察。(二)間接查察：以秘密、側面方式進行，不拘形式
    ，不限次數，從各種關係、機會、風評輿論中，參證查察對
    象之言行、交遊等，予以分析研判，深入瞭解人口之素行。
    警勤區佐警接到戶政事務所（以下簡稱戶政所）戶籍登記申
    請書副本，應於7 日內過錄於戶口查察簿，並應每半個月層
    轉警察局註記口卡片（警察局另有規定者除外）；對遷入人
    口應於過錄時以電腦清查過濾，如係一、二種戶，應依規定
    建卡列管，並列印前科素行電腦表留存備查；發現未設籍之
    一、二種戶，應建立暫住人口戶卡片、戶口查察記事卡，並
    通報戶籍地警察機關；如發現無戶籍人口、棄嬰者，應將情
    形敘明通報戶政單位或分局處理。大陸地區人民，入境居（
    停）留期間者，為一種戶，每個月至少查察1 次（見修正後
    之戶口查察作業規定第4 條第1 款、第2 款、第8 條、第11
    條第13項、第17條第1 項）。而戶口查察之目的，即在於「
    瞭解人口動態，鑑別人口良莠，掌握犯罪根源，維護社會治
    安，加強為民服務，增進警民關係。」，上開戶口查察作業
    規定第1 條規定甚明。再依流動人口登記辦法第3 條第3 款
    規定，大陸地區人民入境居（停）留期間，未設戶籍者，應
    申報流動人口登記，且依流動人口登記管理注意事項第9 條
    規定，此種登記之流動人口，應交所轄警勤區佐警於3日 內
    實施複查，查對情形於聯單（名冊）及戶卡片副頁註記。衡
    以戶口查察之目的，既在於「瞭解人口動態，鑑別人口良莠
    ，掌握犯罪根源，維護社會治安，加強為民服務，增進警民
    關係。」，而直接查察之方式，係以公開方式向轄內住戶實
    施家戶聯絡，瞭解居民動態，提供犯罪預防諮詢，並實施社
    會治安調查、政令宣導、為民服務工作等方法為之，則實施
    查察之警勤區警員自負有實質調查之義務，始能知悉轄區之
    人口動態、治安狀況等情。是以，對於居住大陸地區人民入
    境定居或居（停）留者之「流動人口登記」查察（無論是每
    月查察2 次或每月查察1 次），既為戶口查察之工作項目範
    圍（見93年9 月15日修正前之戶口查察作業規定第2 條第9
    項第1 款第15點、第2 條第11項第1 款、93年9 月15日修正
    後之戶口查察作業規定第11條第13項、第17條第1 項規定）
    ，自亦應實質調查大陸地區人民入境後第一次辦理之「流動
    人口登記聯單」所申報之事項是否與事實相符。至於，流動
    人口登記管理注意事項第9 條規定，此種居住大陸地區人民
    入境定居或居（停）留期間，未設戶籍者之流動人口登記，
    應交所轄警勤區佐警於3 日內實施複查，於查對情形於聯單
    （名冊）及戶卡片副頁註記，上開規定係要求警勤區佐警對
    於上開流動人口登記，應於3 日內實施複查，以便再度確認
    上開流動人口登記聯單所記載之事項，是否與事實相符。惟
    並不能據此而認警勤區佐警於上開流動人口辦理第一次流動
    人口登記時，僅需書面審核即可核發。又流動人口登記辦法
    係依據戶籍法58條而制定，縱係屬實，惟亦不能執此而認對
    於流動人口之登記，僅著重戶籍之查察，與流動人口是否實
    際居住該處無關，否則即有違上開戶口查察作業規定之制定
    目的。次按，大陸地區人士申請以結婚名義來台依親，按93
    年3 月1 日修正公布之大陸地區人民進入台灣地區許可辦法
    第15條第1 項、第17條規定，應依第17條第1 項所指順序覓
    臺灣地區人民一人為保證人，且保證人之保證書應送保證人
    戶籍地警察機關（構）辦理對保手續後，檢具該保證書申請
    進入臺灣地區。而依被告提出之高雄縣政府警察局林園分局
    之「大陸人民及香港、澳門居民進入台灣地區許可對保作業
    指導書」規定，其規定之「處理流程」、「作業內容」分別
    載明：「居住本轄」、「是否居住本轄」等語。衡以，警察
    機關對於居住大陸地區人民入境定居或居（停）留期間，未
    設戶籍者之流動人口登記，既有實質調查義務，業如前述，
    則基於維護轄區治安之同一理由，上開大陸地區人民進入台
    灣地區許可辦法第15條第1 項、第17條規定，應依第17條第
    1 項所指順序覓臺灣地區人民一人為保證人，且保證人之保
    證書應送保證人戶籍地警察機關（構）辦理對保手續，及高
    雄縣政府警察局林園分局之「大陸人民及香港、澳門居民進
    入台灣地區許可對保作業指導書」所指之「居住本轄」、「
    是否居住本轄」等語，應指保證人戶籍地警察機關（構）辦
    理對保手續時，負有實質調查之義務，而非僅是書面審核即
    可對保。是以，辯護人所辯上情，尚難採為有利於被告之認
    定。
五、再者，黃輝成涉嫌偽造文書（即與莫中琴假結婚而前往戶政
    機關辦理結婚登記）部分，雖經檢察官於94年12月22日以94
    年度偵字第27550 號為不起訴處分確定，惟此僅能認定黃輝
    成與莫中琴並非「假結婚」之事實，並不能據此認定黃輝成
    與莫中琴確有居住於「高雄縣大寮鄉○○○路123 號」之事
    實，是上開不起訴處分亦難執為有利於被告之認定，亦併予
    敘明。
六、核被告所為，係犯刑法第213 條公務員明知為不實事項而登
    載於職務上所掌之公文書足以生損害於公眾罪；另被告行為
    後，刑法第56條連續犯之規定，業於94年2 月2 日修正公布
    刪除，並於95年7 月1日 施行，則被告之犯行，因行為後修
    正後之刑法業已刪除連續犯之規定，此刪除雖非犯罪構成要
    件之變更，但顯已影響行為人刑罰之法律效果，自屬法律有
    變更，依刑法第2 條第1 項規定，比較新、舊法結果，仍應
    適用較有利於被告之行為時法律即舊法論以連續犯（最高法
    院95年第8 次刑事庭會議決議參照）。則被告先後多次登載
    不實事項於其職務上所掌之公文書，因時間緊接、方法相同
    ，所犯又係構成要件相同之罪名，顯係基於概括犯意反覆為
    之，為連續犯，應依修正前刑法第56條規定論以一罪，並依
    法加重其刑。又檢察官雖未就被告於93年8 月初某日、93年
    12月13日、94年3 月3 日辦理證人黃輝成申請「大陸地區人
    民進入臺灣地區保證書」之對保手續時，在上開「大陸地區
    人民進入臺灣地區保證書」之「對保或證明機關（構）簽註
    意見欄」第一項，虛偽記載「經查保證人黃輝成確實設籍並
    居住本轄，有能力履行保證責任」之不實事項之犯行提起公
    訴，惟公訴人於原審95年12月5 日準備程序中當庭擴張上開
    起訴事實，而上開擴張之犯罪事實與起訴之犯罪事實具有連
    續犯之裁判上一罪之關係，本院自得一併予以審判，併此敘
    明。至被告職務上所為上開公文書之登載，其作用在供警察
    局、分局各就轄區內人口動態之瞭解，鑑別人口良莠，掌握
    犯罪根源，維護社會治安，加強為民服務，增進警民關係等
    目的，員警依法所為之人口查察僅供作其上級督導考核〔依
    戶口查察作業規定第33條規定〕，則所為之登載後之公文書
    ，尚非有依何特定之目的而有提出或主張之供行使情形，是
    尚難認此部分登載不實之公文書有行使之行為，是檢察官認
    被告尚有第216 條、第213 條之行使公務員明知為不實事項
    而登載於職務上所掌之公文書足以生損害於公眾罪，尚有誤
    會。惟檢察官既認此部分與本院論罪部分係高度行為與低度
    行為之吸收關係，爰不另為無罪之諭知，亦併予敘明。
七、原審認被告罪證明確予以論科，固非無見；惟查，(1)黃輝成
    提出日期為93年7 月3 日之「大陸地區人民進入臺灣地區保
    證書」，被告係於93年8 月初某日，即其任職於林園分局忠
    義派出所後，始在該保證書之「對保或證明機關（構）簽註
    意見欄」之公文書為不實之登載之事實，業如上述，原審認
    被告此部分之犯罪時間為93年7 月3 日，尚有違誤；(2)被告
    於本院前審及本院審理時，均已坦承犯行，依證人李璧蓮所
    證，被告係因受同學請託，致一時失虞而誤觸法網，原審判
    決未及審酌此情而為量刑，其量刑容有未洽；(3)被告所犯刑
    法第213 條之罪，並非中華民國96年罪犯減刑條例第3 條第
    15款所列不得減刑之罪，其犯罪時間在中華民國96年4 月24
    日以前，合於減刑條件，原審判決未及依該條例規定減其刑
    期二分之一，亦有未合。被告上訴意旨指摘原判決量刑過重
    ，非無理由，且原判決又有上開可議之處，自應由本院予以
    撤銷改判。
八、審酌被告身為警務人員，因人情請託而怠於職責，明知未為
    實際查核訪查，竟對職務上掌管之文書為不實登載，對戶口
    管理之公文書公信性、正確性已生危害，又其於犯罪後，原
    審辯論終結前並未坦承犯行之犯罪後態度非佳，惟於本院前
    審及本院審理時，及時坦承犯行，應已有悔意等，及其他一
    切情狀，爰量處如主文第2 項所示之刑，以示懲儆。另96年
    6 月15日訂定之中華民國九十六年罪犯減刑條例，業於96年
    7 月4 日經總統公布，於同年月16日施行，被告犯罪係在96
    年4 月24日以前，所犯非屬該條例第3 條第1 項所列不予減
    刑之罪名，爰依同條例第2 條第1 項第3 款、第7 條規定減
    其刑期二分之一。末查，被告並無前科，此次因一時失慮致
    罹刑章，其母身染呼吸衰竭併氣切術後糖尿病等病症，長期
    居住高雄縣私立信展老人養護中心，及有2 名子女就學中，
    均賴被告照料、扶養，有戶籍謄本、診斷證明書、收款單影
    本附卷可稽，經此偵、審程序及科刑之宣告，當能知所警惕
    而信無再犯之虞，本院認前所宣告之刑以暫不執行為適當，
    爰依刑法第74條第1 項第1 款規定宣告緩刑3 年，並依刑法
    第74條第2 項第4 款規定，命其應向國庫支付新臺幣5 萬元
    ，以啟自新。至於被告偽造之前揭「流動人口登記聯單」1
    紙及「大陸地區人民進入臺灣地區保證書」3 紙之公文書，
    係高雄縣政府警察局林園分局忠義派出所所掌管之物品，非
    被告所有之物，不另為宣告沒收之諭知，附此敘明。
據上論結，應依刑事訴訟法第369 條第1 項前段、第364 條、第
299 條第1 項前段、第273 條之1 第1 項，刑法第2 條第1 項、
第213 條、第74條第1 項第1 款、第2 項第4 款、修正前刑法第
56條、中華民國96年罪犯減刑條例第2 條第1 項第3 款、第7 條
，判決如主文。
本案經檢察官李門騫到庭執行職務。
中    華    民    國    97    年    3     月    19    日
                  刑事第七庭    審判長法  官  莊飛宗
                                      法  官  孫啟強
                                      法  官  邱明弘
以上正本證明與原本無異。
如不服本判決應於收受本判決後10日內向本院提出上訴書狀，其
未述上訴理由者，並得於提起上訴後10日內向本院補提理由書
狀（均須按他造當事人之人數附繕本)「 切勿逕送上級法院」。
中    華    民    國    97    年    3     月    19    日
                                      書記官  曾允志
附錄本判決論罪之法條：
中華民國刑法第213條
（公文書不實登載罪）
公務員明知為不實之事項，而登載於職務上所掌之公文書，足以
生損害於公眾或他人者，處1 年以上7 年以下有期徒刑。


司法院資訊處製作；財團法人民間司法改革基金會備份。
